【裁判字號】    92,判,1599
【裁判日期】    921120
【裁判案由】    土地增值稅
【裁判全文】
最  高  行  政  法  院  判  決                  九十二年度判字第一五九九號
    上  訴  人  甲○○
    被 上訴 人  屏東縣稅捐稽徵處
    代  表  人  乙○○
右當事人間因土地增值稅事件，上訴人對於中華民國九十一年九月三日高雄高等行政
法院九十一年度訴字第四○九號判決，提起上訴，本院判決如左：
    主  文
上訴駁回。
上訴審訴訟費用由上訴人負擔。
    理  由
一、本件上訴人在原審起訴主張：上訴人自房屋被法院拍賣之後，便不常在家，在外
    工作討生活，不可能一天到晚在家等候稅捐處公文，上訴人並未收到被上訴人東
    港分處的公文，被上訴人謂屏東縣稅捐稽徵處東港分處派員親送，根本一派胡言
    ，上訴人住址又沒遷移，被上訴人根據那點說上訴人行蹤不明？辦理土地增值稅
    自用住宅優惠稅率核課，是人生中僅有一次的優惠，被上訴人豈可隨便予以剝奪
    ，被上訴人及訴願決定均太過草率，上訴人明明沒有接到公文，卻說本件逾期申
    請，為此訴請為撤銷訴願決定及原處分之判決。
二、被上訴人則以：（一）按「土地所有權移轉，依規定由權利人單獨申報土地移轉
    現值或無須申報土地移轉現值之案件，稽徵機關應主動通知土地所有權人，其合
    於自用住宅用地要件者，應於收到通知之次日起三十日內提出申請，逾期申請者
    ，不得適用自用住宅用地稅率課徵土地增值稅。」又「應受送達人行蹤不明，致
    文書無從送達者，稅捐稽徵機關應先向戶籍機關查明；如無著落時，應由稅捐稽
    徵機關保管應送達之文書，而於其牌示處黏貼，並於新聞紙登載公告，曉示應受
    送達人，應隨時向其領取；前項公示送達，自將公告黏貼牌示處並自登載新聞紙
    之日起經二十日，發生送達效力。」分別為土地稅法第三十四條之一第二項及稅
    捐稽徵法第十八條第二、三項所規定。（二）本件上訴人所有坐落新園鄉○○段
    五一二號土地，於九十年三月二十八日經台灣屏東地方法院拍定後，迄九十一年
    一月二十四日始向被上訴人所屬東港分處提出申請按自用住宅用地稅率課徵土地
    增值稅，惟被上訴人所屬東港分處已以九十年四月四日屏稅東分二字第五八七七
    號函通知上訴人，其如合於自用住宅用地要件者，應於收到是項通知函後三十天
    內檢附建築改良物所有權狀、戶口名簿影本及土地所有權人無租賃情形申明書等
    文件，提出申請按自用住宅用地稅率課徵土地增值稅。查被上訴人所屬東港分處
    九十年四月四日屏稅東分二字第五八七七號通知函係寄送至上訴人之戶籍地址（
    新園鄉○○村○○路三二一號），而郵局以上訴人已遷移為由退回該信件，且經
    查上訴人之戶籍地址並無異動，此附有遭退回之信封及戶籍資料可稽，被上訴人
    所屬東港分處復於九十年四月二十四日派員至上開地址亦無法送達。是以，上訴
    人行蹤不明之事證已臻明確，揆諸首揭法令規定，系爭文書自可辦理公示送達，
    被上訴人乃於九十年六月八日登載公告於台灣時報，依法系爭文書於九十年六月
    二十七日即發生送達效力，而本件上訴人申請按自用住宅用地稅率課徵土地增值
    稅之期限應為九十年七月二十七日，惟其迄九十一年一月二十四日始提出該項申
    請，是上訴人既已逾期申請，依法自不得適用自用住宅用地稅率課徵土地增值稅
    。從而，上訴人所訴顯係卸責之詞，核無足採，被上訴人所屬東港分處據以否准
    所請，認事用法，並無違誤，應予維持等語，作為抗辯。
三、原審斟酌全辯論意旨及調查證據之結果，以：按「土地所有權移轉，依規定由權
    利人單獨申報土地移轉現值或無須申報土地移轉現值之案件，稽徵機關應主動通
    知土地所有權人，其合於自用住宅用地要件者，應於收到通知之次日起三十日內
    提出申請，逾期申請者，不得適用自用住宅用地稅率課徵土地增值稅。」又「應
    受送達人行蹤不明，致文書無從送達者，稅捐稽徵機關應先向戶籍機關查明；如
    無著落時，應由稅捐稽徵機關保管應送達之文書，而於其牌示處黏貼，並於新聞
    紙登載公告，曉示應受送達人，應隨時向其領取；前項公示送達，自將公告黏貼
    牌示處並自登載新聞紙之日起經二十日，發生送達效力。」土地稅法第三十四條
    之一第二項及稅捐稽徵法第十八條第二、三項分別定有明文。上訴人起訴主張：
    系爭土地經台灣屏東地方法院拍賣後，上訴人就不常在家，在外面做工維持生活
    ，並未收到被上訴人發出之公文，上訴人戶籍地址並未遷移，被上訴人豈可逕以
    上訴人行蹤不明而剝奪上訴人辦理土地增值稅按自用住宅優惠稅率課稅之權利云
    云。被上訴人則以：被上訴人所屬東港分處於以九十年四月四日屏稅東分二字第
    五八七七號函通知上訴人，其如合於自用住宅用地要件者，應於收到是項通知函
    後三十天內檢附建築改良物所有權狀、戶口名簿影本及土地所有權人無租賃情形
    申明書等文件提出申請按自用住宅用地稅率課徵土地增值稅，該函係寄送至上訴
    人之戶籍地址屏東縣新園鄉○○村○○路三二一號，而郵局以上訴人已遷移為由
    退回該信件，經被上訴人所屬東港分處查明上訴人之戶籍地址並無異動，被上訴
    人所屬東港分處復於九十年四月二十四日派員至上開地址亦無法送達，是以上訴
    人行蹤不明，依法以公示送達，於九十年六月八日登載公告於台灣時報，依法於
    九十年六月二十七日即發生送達效力，上訴人申請按自用住宅用地稅率課徵土地
    增值稅之期限應為九十年七月二十七日，惟其迄九十一年一月二十四日始提出該
    項申請，顯已逾期申請，依法自不得適用自用住宅用地稅率課徵土地增值稅等語
    。經查，本件上訴人所有坐落屏東縣新園鄉○○段五一二號土地，於九十年三月
    二十八日經台灣屏東地方法院拍賣後，被上訴人所屬東港分處以九十年四月四日
    屏稅東分二字第五八七七號函寄送至上訴人之戶籍地址（新園鄉○○村○○路三
    二一號）通知上訴人，如合於自用住宅用地要件者，應於收到上開通知函之次日
    起三十日內檢附建築改良物所有權狀、戶口名簿影本及土地所有權人無租賃情形
    申明書等文件提出申請按自用住宅用地稅率課徵土地增值稅，而郵局以上訴人已
    遷移為由退回該信件，經被上訴人所屬東港分處查明上訴人之戶籍地址並無異動
    ，復於九十年四月二十四日派員至上開地址亦無法送達，被上訴人所屬東港分處
    乃以上訴人行蹤不明，將系爭文書辦理公示送達，於九十年六月八日登載公告於
    台灣時報，上訴人遲至九十一年一月二十四日始提出該項申請等情，分別有被上
    訴人所屬東港分處九十年四月四日屏稅東分二字第五八七七號函、及九十年四月
    二十四日親自送達無人簽收之信封、上訴人之戶籍資料、土地增值稅輔導土地所
    有權人申請自用住宅通知書無法送達擬公示送達請示單、台灣時報九十年六月八
    日第二十五版之影本及上訴人九十一年一月二十三日之申請書附於原處分卷可稽
    ，上開事實足堪信實。按土地稅法第三十四條之一第二項所謂應於收到通知之次
    日起三十日內提出申請，逾期申請者，不得適用自用住宅用地稅率課徵土地增值
    稅。稽其性質，乃屬法定不變期間，逾期即生失權之效果。本件被上訴人既已採
    取郵務機關雙掛號郵寄送達及派員親自送達之方式通知上訴人，並且經向戶籍機
    關查明戶籍地址無誤，仍無法合法送達，乃依據稅捐稽徵法第十八條第二項規定
    ，辦理公示送達，於九十年六月八日刊登台灣時報，依同法條第三項之規定，於
    九十年六月二十七日即發生送達效力，揆諸前揭土地稅法第三十四條之一第二項
    之規定，上訴人申請按自用住宅用地稅率課徵土地增值稅之期限應至九十年七月
    二十七日止，惟上訴人遲至九十一年一月二十四日始提出該項申請，已逾申請期
    限，依法自不得適用自用住宅用地稅率課徵土地增值稅，上訴人主張其住址未遷
    移，並非行蹤不明，被上訴人不得剝奪其辦理土地增值稅按自用住宅優惠稅率課
    稅之權利云云，自非可採。被上訴人以上訴人申請逾期為由，否准其請求按自用
    住宅用地稅率課徵土地增值稅，於法尚無違誤，因而為上訴人敗訴之判決。
四、本院核原判決依上開規定及說明，尚無違誤。上訴意旨仍執陳詞表示對原判決難
    以甘服，聲明廢棄改判。惟按對於高等行政法院判決之上訴，非以其有行政訴訟
    法第二百四十三條第一項及第二項所列各款之違背法令為理由者，不得為之，行
    政訴訟法第二百四十二條及第二百四十三條定有明文。本件上訴意旨對原判決聲
    明不服，惟並未指出原判決有行政訴訟法第二百四十三條第一項或第二項所列各
    款違背法令之具體事由，其提起本件上訴，本難謂合法。況原判決對上訴人所訴
    各節，均已詳予剖析論駁。甚為明確，上訴意旨無非上訴人持其主觀法律見解之
    歧異，斤斤指摘，應認上訴為無理由，合予駁回。
據上論結，本件上訴為無理由，爰依行政訴訟法第二百五十五條第一項、第九十八條
第三項前段，判決如主文。
中    華    民    國    九十二      年      十一      月     二十       日
                    最 高 行 政 法 院  第 二 庭
                                審 判 長 法  官      陳  石  獅
                                         法  官      吳  錦  龍
                                         法  官      劉  鑫  楨
                                         法  官      高  啟  燦
                                         法  官      黃  合  文
右  正  本  證  明  與  原  本  無  異
                                         法院書記官  張  雅  琴
中    華    民    國    九十二      年      十一      月    二十五      日


司法院資訊處製作；財團法人民間司法改革基金會備份。
